臺灣高等法院高雄分院民事判決　　　　　94年度上易字第82號
上　訴　人　丁○○
訴訟代理人　林易玫律師
　　　　　　洪士宏律師
被上訴人　　乙○○
訴訟代理人　丙○○○
上列當事人間返還借款事件，上訴人對於中華民國94年2月21日
臺灣高雄地方法院93年度訴字第237 號第一審判決提起上訴，本
院於94年6月8日言詞辯論終結，判決如下：
    主      文
上訴駁回。
第二審訴訟費用由上訴人負擔。
　　事實及理由
一、上訴人起訴主張：兩造係夫妻關係，於民國90年11月11日訂
    婚，同年11月25日結婚，在同年11月3 日上訴人隨同母親許
    馨文及父親汪文周至被上訴人家中提親時，被上訴人之母親
    丙○○○向上訴人表示其親戚結婚有人收取新台幣（下同）
    100 萬元之聘金，故希望上訴人能先匯100 萬元至上訴人帳
    戶內，俾便被上訴人出示予親戚，以表男方注重女方，並允
    諾於婚後隨即返還，上訴人遂欣然同意，於90年11月8 日自
    其所有高雄二苓郵局號碼為910416之0 帳戶中提款70萬元，
    並至前小港農會二苓辦事處（現改制為華南銀行）將其所有
    50 萬 元之定期存款提前解約提領30萬元，連同前述70萬元
    ，當日即匯入100 萬元（以下簡稱系爭100 萬元款項）至被
    上訴人所有苓雅郵局號碼為052594之2 之帳戶內，而在訂婚
    當日將該被上訴人帳戶存摺連同裝在紅包袋內之現金12萬元
    之吃餅錢放入謝籃內，交由女方收受。惟被上訴人於婚後未
    依約定立即返還100 萬元，爰依消費借貸之法律關係，訴請
    被上訴人應給付上訴人100 萬元，及自起訴狀繕本送達之翌
    日起至清償日止，按年息百分之5 計算之利息，並願供擔保
    請准宣告假執行。
二、被上訴人則以：系爭100 萬元為聘金，因顧及安全，乃以存
    入伊郵局帳戶，將存摺放入紅包袋內，置於謝籃中，在訂婚
    當日交付方式給與女方，何況伊有固定收入，無向上訴人借
    款之必要。再者，該100 萬元伊雖自郵局帳戶提領出，但另
    以定期儲蓄方式存入日盛國際商業銀行，並未花用，益徵其
    並非借款等語，資為抗辯。
三、原審法院為上訴人敗訴判決，上訴人上訴聲明求為判決(一)原
    判決廢棄，(二)被上訴人應給付上訴人100 萬元及自起訴狀繕
    本送達翌日起，至清償日止，按年息百分之5 計算之利息。
    被上訴人答辯聲明求為判決上訴駁回。
四、兩造不爭執之事項：
  (一)兩造係夫妻關係，於民國90年11月25日結婚，係在同年11月
    3 日上訴人隨同其母親許馨文、父親汪文周至被上訴人家中
    提親，11月11日在被上訴人家中舉行訂婚儀式。
  (二)上訴人於90年11月8 日自其所有高雄二苓郵局號碼為910416
    之0 帳戶中提領70萬元，並至前小港農會二苓辦事處（現改
    制為華南銀行）將其所有50萬元之定期存款提前解約提領30
    萬元，連同前述70萬元，當日即匯入100 萬元至被上訴人之
    苓雅郵局號碼為052594之2 帳戶內（見原審卷第7 ~10 頁）
    。
  (三)兩造於90年11月11日訂婚，上訴人母親許馨文將內存有系爭
    100 萬元款項之被上訴人上開郵局存摺連同裝在紅包袋內之
    現金12萬元之吃餅錢置於謝籃內，由女方收受（見原審卷第
    39頁）。
  (四)被上訴人於90年12月14日自其所有苓雅郵局號碼052594之2
    帳戶內提領100 萬元，於同日改以定期儲蓄存款方式存入日
    盛國際商業銀行（原審卷79、87頁）。
五、上訴人主張系爭100 萬元款項係被上訴人表示曾有親戚結婚
    收取100 萬元聘金，希望上訴人能先匯100 萬元入被上訴人
    帳戶，俾供出示存摺予親戚，以示男方注重女方，並允諾婚
    後隨即返還，係屬借款云云，然為被上訴人所否認，並抗辯
    稱，系爭100 萬款項為聘金，乃因顧及安全，而以存入帳戶
    ，將存摺放入紅包袋內，置於謝籃中，在訂婚當日交付方式
    給與女方等語。是本件所應斟酌者，為兩造就系爭100 萬元
    之款項是否有達成消費借貸之意思合致？經查：
  (一)按當事人互相表示意思一致者，無論其為明示或默示，契約
    即為成立，當事人對於必要之點，意思一致，而對於非必要
    之點，未經表示意思者，推定其契約為成立，關於該非必要
    之點，當事人意思不一致時，法院應依其事件之性質定之，
    民法第153 條定有明文。次按稱消費借貸者，謂當事人一方
    移轉金錢或其他代替物之所有權於他方，而約定他方以種類
    、品質、數量相同之物返還之契約；當事人之一方對他方負
    金錢或其他代替物之給付義務而約定以之作為消費借貸之標
    的者，亦成立消費借貸；民法第474 條定有明文。亦即，本
    件消費借貸契約之成立，須以兩造就一方移轉金錢之所有權
    於他方，約定他方須以種類、品質、數量相同之物返還之必
    要之點，達成意思之一致為要件，始克成立。
  (二)查，系爭100 萬元款項，係上訴人在訂婚前匯款入被上訴人
    所有帳戶後，於訂婚當日，由男方將存有系爭100 萬元款項
    之被上訴人存摺連同裝在紅包袋內之現金12萬元之吃餅錢置
    於謝籃內，提至女方家所交付等事實，為兩造所不爭執，已
    如前述，參之台灣一般民俗禮儀，男女雙方訂婚，由男方於
    訂婚當日以謝籃裝置現金等財物即所謂聘禮贈與女方，所在
    多有，且女方於結婚當天並未必等值之嫁妝陪嫁，本件系爭
    100 萬元款項既係上訴人於訂婚當日依此民俗禮儀方式交付
    予被上訴人，自形式觀之，核屬聘金性質無疑，又被上訴人
    抗辯稱因治安敗壞，搶案頻傳，顧及安全，約好事先匯款，
    並以交付存摺方式給付聘金云云，尚難謂與常情有違，上訴
    人主張以此方式交付款項，且被上訴人於結婚時沒有等值之
    嫁妝陪嫁，不能稱之為聘金云云，並無可取。
  (三)系爭100 萬元款項，自形式觀之既屬聘金，上訴人主張僅是
    應被上訴人女方之要求，俾供女方出示予親戚，以示男方注
    重女方之暫借款，被上訴人應依約於婚後隨即返還此借款云
    云，依舉證責任分配之法則，上訴人就此兩造有消費借貸合
    意之變態事實，應負舉證責任。經查上訴人雖舉訂婚當日之
    媒人即其堂兄、嫂汪信諺、洪宜瑩為證人以證確有親眼聽聞
    兩造間就系爭100 萬元之款，有如上開上訴人主張之情事。
    然經原審法院傳訊到庭，汪信諺證稱：「訂婚之前沒有去過
    被告家中，是訂婚當天才去過」、「有拿一籃子，即照片中
    紅色的籃子，內有現金12萬元及一本存摺」、「只知道是華
    南銀行的存摺，我有翻看存摺的內頁，有看到100 萬元的金
    額，我是聽原告母親許馨文他們提親回來講說是借給女方，
    我太太也有看到存摺」，「訂婚當天沒有聽到女方講借錢的
    事，是之前聽我嬸嬸講，我太太訂婚之前也沒有去」等語（
    原審卷36、37頁），洪宣瑩證稱：「我與我先生是訂婚當天
    第1 次去女方家中」，「（訂婚當天）我嬸嬸許馨文拿存摺
    給我看，說有100 萬元，訂婚當天說這100 萬元是借給女方
    ，這是聽我嬸嬸講的，訂婚當天沒有聽女方講這筆錢的事情
    」、「提親之後訂婚之前沒有聽到嬸嬸說過這100 萬元的事
    情，「訂婚當天我聽我嬸嬸說是要結婚之後還」，「我沒有
    打開（籃子），是我嬸嬸拿出來時我看到」等語（原審卷37
    、38頁），均係訂婚時聽聞上訴人之母親許馨文所言，既非
    在場親自見聞，所為傳聞證據自難為上訴人有利之認定。
  (四)至上訴人之父母汪文周、許馨文固到庭一致證稱：提親當天
    許馨文有告知女方，上訴人弟妹結婚都沒有收聘金，為公平
    起見，也不打算送聘金，得到女方同意，但被上訴人開口問
    許馨文表示要借100 萬元，先到她帳戶，訂婚當日，要給
    她的親戚看，結婚以後領出返還，被上訴人之母親亦說她先
    前結婚的子女也有這樣的例子，渠乃應允等語（原審卷49、
    140-142 頁），然渠等為上訴人父母，許馨文更是上訴人在
    原審之訴訟代理人，系爭100 萬元款項，又事涉渠等為上訴
    人辦理婚禮之聘金事宜，返還與否可謂事關渠等己事，所有
    證言自有偏頗之虞，證據之證明力自較薄弱，在無其他積極
    明確之佐證可供參酌下，尚難以之為上訴人有利之認定。
  (五)又被上訴人之父母甲○○、丙○○○到庭所為之證詞（原審
    卷143~146 頁）（本審卷47~48 頁），就男女雙方在兩造提
    訂婚時如何談及系爭100 萬元款項之細節固略有差異，然就
    系爭100 萬元款項係男方給予女方之聘金指證則一，以時間
    已久遠，及每人參與度不一，本難期每證人都為一致之陳述
    ，上訴人執以為系爭100 萬元款項並非聘金之主張，亦難採
    取。
六、綜上，上訴人既無法提出確切證據，以證明兩造間就系爭10
    0 萬元款項達成借款之合意，屬於消費借貸關係，訴請被上
    訴人給付100 萬元及自起訴狀繕本送達翌日起算之法定遲延
    利息，為無理由，應予駁回，原審法院為上訴人敗訴判決，
    並無不合，上訴意旨指摘原判決不當，求予廢棄改判，為無
    理由，應予駁回。
七、本件事證至臻明確，兩造其餘攻擊防禦方法，與本件判決結
    果不生影響，自不逐一論列，併此明。
據上論結，本件上訴為無理由，依民事訴訟法第449 條第1 項、
第78條，判決如主文。
中　　華　　民　　國　　94　　年　　6 　　月　　22　　日
                            民事第五庭
                                審判長法官  蔡明宛
                                法      官  曾錦昌
                                法      官  魏式璧
以上正本證明與原本無異
本判決不得再上訴。
中　　華　　民　　國　　94　　年　　6 　　月　　24　　日
                                書　記　官  鄔敦俊
                                                      K
